【裁判字號】    88,訴,1493
【裁判日期】    890626
【裁判案由】    重利等
【裁判全文】
臺灣板橋地方法院刑事判決                        八十八年度訴字第一四九三號
    公  訴  人  臺灣板橋地方法院檢察署檢察官
    被      告  甲○○
                戊○○
    共      同
                陳雪萍
右列被告等因重利等案件，經檢察官提起公訴〔八十八年度偵字第一五二一七號〕，
本院判決如左：
    主  文
甲○○、戊○○共同乘他人急迫，貸以金錢，而取得與原本顯不相當之重利為常業，
各處有期徒刑陸月，均緩刑肆年。
扣案如附表所示物品，均沒收。
甲○○、戊○○被訴恐嚇危害安全部份，均無罪。
    事  實
壹、甲○○、戊○○與姓名年籍不詳之成年男子『翁先生』基於常業重利之犯意聯絡
    ，自民國〔下同〕八十八年元月間〔起訴書載為『農曆春節後』〕起，由『翁先
    生』在報紙分類廣告刊登放款之廣告，並以「00000000」、「0000
    0000」號電話作為聯絡工具，招攬需款孔急之人前來借款，借用人借款時由
    『翁先生』與借用人聯繫後，偕同甲○○、戊○○二人將借貸金額送至借用人處
    ，借用人除簽立含第壹期利息在內之票據及交付國民身分證外，並由戊○○依『
    翁先生』之指示以拍立得相機將借用人拍照，以為『追償』本利之依據及擔保，
    並推由甲○○、戊○○負責向借用人催討利息及本金，借用人每借新台幣〔下同
    〕壹萬元，須以拾日為壹期，每期支付利息貳仟伍佰元，藉此收取月利率百分之
    柒拾伍〔年利率百分之玖百〕之與原本顯不相當之重利，人均以之維生恃之為
    常業。八十八年元月間，林霈湞、丁○○因急需現金週轉，乃向『翁先生』等人
    告貸，終依上述方式計息、拍照、簽立票據暨交付國民身分證與『翁先生』、甲○○、戊○○後，依序獲貸萬元、貳拾萬元，『翁先生』等人則取得與原本顯
    不相當之重利。嗣因林霈湞、丁○○不堪利息盤剝，報警於八十八年六月十七日
    下午二時許，甲○○、戊○○二人至台北縣永和市○○街一四號林霈湞住處討債
    時，當場查獲，並自甲○○所駕駛牌照號碼Ｐ七－０一五一號自用小客車中起獲
    附表所示『翁先生』所有供其等犯上述犯行所用、預備之物。
貳、案經臺北縣警察局永和分局報告臺灣板橋地方法院檢察署檢察官偵查起訴。
    理  由
壹、訊據被告等人，被告甲○○供稱：「我不知道有登報紙，我只是聽翁先生的」、
    「〔是否約定一萬元每期二千五百元〕我不知道」〔參見本院卷第一八七頁〕、
    「〔扣案帳冊〕那不是帳簿。」、「沒有收到錢」、「這是翁先生要我們去收的
    」〔參見本院卷第一八八頁〕、「翁先生不是乙○○」〔參見本院卷第一八九頁
    〕、「〔前述放貸案之老闆〕是翁先生，他說我們如有收到，可得利潤，我是八
    十八年二、三月開始的」〔參見本院卷第九九頁〕、「翁先生要我們去幫他收錢
    ，我們沒有恐嚇」、「〔收利息〕只有被抓這一次，有去好多次，但都沒有收到
    錢」〔參見本院卷第四八頁〕、「我們只有過去幫翁先生拿錢，說有人欠他錢，
    我只有打電話而已，沒有恐嚇。」〔參見本院卷第三０頁〕；被告戊○○供稱：
    「〔是否約定一萬元每期二千五百元〕我不知道」〔參見本院卷第一八七頁〕、
    「我沒有收到錢」、「這是翁先生要我們去收的」〔參見本院卷第一八八頁〕、
    「翁先生不是乙○○」〔參見本院卷第一八九頁〕、「借款時，是翁先生帶我們
    去」、「〔收利息〕只有被抓這一次，有去好多次，但都沒有收到錢」〔參見本
    院卷第四八頁〕、「我只有跟翁先生去而已，沒有恐嚇」〔參見本院卷第三０頁
    〕等。查：
    一、右揭事實，業據〔一〕被害人林霈湞述稱：「我自今年〔八十八年〕元月許
        ，因急需現金週轉，而看到報紙所刊登之借貸廣告，陸續向〔１〕翁先生0
        0000000、00000000、車號Ｐ七－０一五一，借了萬元」
        、「當時我向渠等借了萬元，而渠等要我簽下萬柒仟伍佰元之本票及支
        票，..，渠等以十天為壹期，每期利息柒仟伍佰元，所以每期利息高達貳佰
        伍拾分，..」〔參見偵卷第十一頁正面、第十三頁反面〕、「我看報紙，打
        電話過去，一位自稱『翁先生』連絡，他說借萬元，拾天壹期利息柒仟伍
        佰元，當天下午有名男子送錢到我住處」、「〔抵押物品〕壹張萬柒仟
        伍佰元的支票、身分證、..」、「是戊○○〔拍照〕，是另一位跟我談的人
        指示戊○○拍的，他說我跑了的話，如此可以照片找人」、「戊○○、甲○○有到店裡來要債」〔參見偵卷第四六頁正、反面、第四七頁正面〕、「〔
        借款時〕就是偵卷二三頁、四三頁的照片上貳人〔指被告戊○○、甲○○〕
        及另一個年紀比較大的，這照片上貳人是向比較老的另一人拿錢來借我，收
        利息時是照片上的貳人來收利息的」、「我當時支票急著軋票，不得不借」
        〔參見本院卷第一七三頁正面〕。〔二〕被害人丁○○訴稱：「我自今年〔
        八十八年〕元月許，因急需現金週轉，而看到報紙所刊登之借貸廣告，陸續
        向〔１〕翁先生00000000、00000000、車號Ｐ七－０一五
        一，借了貳拾萬元」、「自借貸當日起拾天為壹期收款，每期利息高達二五
        ０至三００分不等，我借款當時均有簽下支票或借據在渠等手上，渠等並將
        我照相及取走我身分證」〔參見偵卷第十四頁正、反面〕。〔三〕被告甲○○供稱：「我曾前往永和市○○街十四號向林霈湞收款共四次，均是與戊○○前往」〔參見偵卷第七頁反面〕、「查獲日我們是要向林霈湞要錢」〔參
        見偵卷第二五頁反面〕、「這是翁先生要我們去收的」〔參見本院卷第一八
        八頁〕、「〔前述放貸案之老闆〕是翁先生，他說我們如有收到，可得利潤
        ，」〔參見本院卷第九九頁〕。〔四〕被告戊○○供稱：「警方在我們所駕
        駛Ｐ七－０一五一號自小客車內查獲有拍立得相機一台、拍立得底片一盒、
        印泥一盒..等物，該些物品均係翁姓男子交予甲○○的」〔參見偵卷第八頁
        反面〕、「翁姓男子每次見面時或以電話取得聯繫時，均會要我們〔我及甲○○〕前往林霈湞及丁○○之住處要錢，而且十次中有一次是翁姓男子帶我
        們共同前往，我與甲○○祗去過這兩個地方〔即林霈湞、丁○○的住處〕催
        討債務，翁姓男子已經提供予我兩仟多元新台幣做費用」、「我們是從八十
        八年元月份起就向林霈湞及丁○○催討債務，最後一次前往即是警方查獲之
        時地，一同有十幾次左右」〔參見偵卷第九頁正、反面〕等情，互核相符，
        並有扣案如附表所示物品足佐。
    二、查被害人林霈湞、丁○○所訴借款之時間為「八十八年元月間」，與被告戊○○於警訊時供稱：「我們是從八十八年元月份起就向林霈湞及丁○○催討
        債務」〔參見偵卷第九頁反面〕相符，堪認被告等人自「八十八年元月間」
        〔起訴書載為『農曆春節後』〕起，即為事實欄所示犯行，爰補正如事實欄
        。
    三、查被害人林霈湞訴稱：「〔前開借款〕本金及利息支付約伍、陸萬元」〔參
        見偵卷第十三頁反面〕，被害人丁○○訴稱：「..向高利貸借錢，還了兩
        期還不起..」〔參見偵卷第十四頁正面〕，互核相符，被告辯稱：未收到錢
        云云，未便遽信。又辯護人提出借用人林霈湞、丁○○交付與被告等人之票
        據計陸紙〔附本院卷第三七頁、第三八頁〕，該等票據均未提示交換，復有
        付款行庫即臺北市第九信用合作社八十八年十月十六日北市九信社業字第八
        三０號函足參〔附本院卷第四０頁〕，惟上開票據之發票日為「八十八年四
        月二十二日」、「八十八年四月二十六日」，早經屆期，竟未經提示交換，
        凡此情節，認被告等持有上開票據，意在俟借用人『清結本利』後返還與借
        用人，不在憑票支取本利，不足據之認被告等人『未收到錢』。
    四、前述「00000000」、「00000000」號電話，租用人依序為
        丙○○〔Ｚ000000000號〕、己○○〔Ｚ000000000號〕
        ，裝機地址為「板橋市○○路七十八巷十三號三樓」、「同址二樓」，有中
        華電信股份有限公司臺灣北區電信分公司板橋營運處八十八年九月十七日板
        服〔八八〕字第七三０一號函足參〔附本院外放證物袋〕，丙○○、己○○
        經傳、拘未到案，經索得上址之建物謄本〔附本院卷第六一頁至第六三頁〕
        ，證人即所有權人陳鄭美玉到庭證稱；「我不認識被告貳人」、「〔建物〕
        租給姓周的，上面的電話也是姓周的牽的」〔參見本院卷第七六頁、第七七
        頁〕，並提出「房屋租賃契約書」影本載「八十七年九月十五日」起至「八
        十八年九月十五日」止，承租人為「乙○○〔Ｚ000000000號〕」
        〔參見本院卷第八五頁至第九二頁〕，提示本院卷一一三頁乙○○口卡片影
        本，質諸被告答稱：「〔乙○○〕不是〔翁先生〕」〔參見本院卷第一四０
        頁〕，凡此固未便遽認上開諸人何者係『翁先生』，惟被害人於本院明確訴
        稱：「〔借款時〕就是偵卷二三頁、四三頁的照片上貳人〔指被告戊○○、
        甲○○〕及另一個年紀比較大的，這照片上貳人是向比較老的另一人拿錢來
        借我，.. 」〔參見本院卷第一七三頁正面〕、「是戊○○〔拍照〕，是另
        一位跟我談的人指示戊○○拍的」〔參見偵卷第四六頁反面〕，被告亦迭指
        確受『翁先生』指示前去收款，據此，事實欄所示犯行，其行為人除被告貳
        人外，應尚有自稱為『翁先生』之不詳姓名成年男子壹名。
    五、本件事證明確，被告之右開犯行，堪予認定。
貳、核被告甲○○、戊○○所為，均係犯刑法第三百四十五條之常業重利罪。被告甲○○、戊○○與自稱『翁先生』之年籍不詳之成年男子間，就事實欄所示犯行，
    有犯意之聯絡與行為之分擔，為共同正犯。爰審酌被告等犯罪之動機、目的、手
    段、所生危害及犯罪後之態度等一切情狀，各量處如主文所示之刑。此外被告等
    均未曾受有期徒刑以上刑之宣告，有台灣高等法院檢察署刑案紀錄簡覆表乙件在
    卷可稽，經此教訓後，應知警惕，當無再犯之虞，本院因認對其所宣告之刑，以
    暫不執行為適當，爰併予宣告緩刑，以勵自新；扣案如附表所示物品「均係翁姓
    男子交予甲○○的」，業據被告戊○○供明〔參見偵卷第八頁反面〕，據之推見
    該等物品均為『翁先生』所有，其中附表編號一、二所示物品係供其等共犯前述
    犯行所用、編號三所示物品係供其等共犯前述犯行預備之物，均依法宣告沒收；
    扣案『放帳帳簿』壹本〔影本見偵卷第十七頁、第十八頁〕，所載內容不外姓名
    、聯絡電話等事項〔參見同上卷頁〕，顯供日常通信聯絡使用，難遽認係『放款
    帳簿』，爰不為沒收之諭知。
、公訴意旨另以：被告甲○○、戊○○因林霈湞、丁○○等人無法如期償還本息，
    甲○○、戊○○等人即基於概括之犯意，連續以電話或至林霈湞、丁○○等人住
    處恐嚇稱：不還錢的話，要讓你生意做不下去，人活不下去等語，使林霈湞、丁○○等人心生畏懼足生損害於安全，因認被告甲○○、戊○○尚涉刑法第三百零
    五條所定恐嚇危害安全犯嫌云云。公訴人認被告等人涉此部份犯嫌，係以被害人
    林霈湞、丁○○所訴被害節情為據；訊據被告等人，均堅決否認此部份犯罪。查
    ：
    一、被害人林霈湞於警訊時指訴：「渠等逼迫我還高利貸，都是兩、個人來店
        裡，而且說要我及我家人出門要小心，..」〔參見偵卷第十一頁反面〕，其
        後改稱：「渠等三人向我逼債，我還不起，心裡實在害怕」〔參見偵卷第十
        三頁反面〕，究係被告恐嚇抑或『我〔被害人林霈湞〕還不起，心裡實在害
        怕』？所訴情節已非一致，偵訊時訴稱：「戊○○、甲○○..，說不還錢的
        話，要讓我生意做不下去，人活不下去，另一位年紀大的翁先生，叫我小心
        一點」〔參見偵卷第四七頁正面〕，所訴被害情節與其於警訊時指訴：「要
        我及我家人出門要小心」亦異，被害人丁○○固於警訊時訴稱：「渠等逼迫
        我還高利貸，都是兩、三個人來我店裡，而且說要我小心一點，不還錢要給
        我好看」〔參見偵卷第十四頁反面〕，與起訴書所訴「不還錢的話，要讓你
        生意做不下去，人活不下去」亦歧，復無積極證據以查林霈湞、丁○○指訴
        被害情節是否與事實相符，未便但憑被害人林霈湞、丁○○片面指訴入被告
        於罪。
    二、此外，復查無其他積極確切之證據足認被告涉恐嚇危害安全犯嫌，當屬不能
        證明被告等犯恐嚇危害安全罪，爰依法為無罪之諭知。
據上論斷，應依刑事訴訟法第二百九十九條第一項前段、第三百零一條第一項，刑法
第二十八條、第三百四十五條、第七十四條第一款、第三十八條第一項第二款，罰金
罰鍰提高標準條例第一條前段，判決如主文。
本案經檢察官靳開聖到庭執行職務
中      華      民      國      八十九      年    六      月   二十六   日
                                      臺灣板橋地方法院刑事第五庭
                                          法  官  陳  福  來
右正本證明與原本無異
如不服本判決應於送達後十日內向本院提出上訴狀
                                          書記官  陳  春  銘
中      華      民      國      八十九      年    七      月     一     日
附錄本案論罪科刑依據之法條：
刑法第三百四十五條：
以犯前條（刑法第三百四十四條）之罪為常業者，處五年以下有期徒刑，得併科三千
元以下罰金。
附表：
┌──┬─────────┬────┬─────────────────┐
│編號│品            名│數    量│備                              註│
├──┼─────────┼────┼─────────────────┤
│一  │印泥              │壹盒    │                                  │
├──┼─────────┼────┼─────────────────┤
│二  │拍立得照相機      │壹台    │                                  │
├──┼─────────┼────┼─────────────────┤
│三  │拍立得底片        │壹盒    │                                  │
└──┴─────────┴────┴─────────────────┘


司法院資訊處製作；財團法人民間司法改革基金會備份。
